【裁判字號】    95,上易,659
【裁判日期】    951205
【裁判案由】    返還不當得利
【裁判全文】
臺灣高等法院民事判決                 95年度上易字第659號
上  訴  人  辛○○
            庚○○
            丙○○
            癸○○○
            壬○○○
            甲○○
            己○○
            丁○○
共      同
訴訟代理人  戊○○○
被 上訴 人  乙○○
訴訟代理人  楊進興律師
上列當事人間返還不當得利事件，上訴人對於中華民國95年4月2
8日台灣台北地方法院95年度訴字第2534號第一審判決提起上訴
，本院於95年11月21日言詞辯論終結，判決如下：
    主  文
上訴駁回。
第二審訴訟費用由上訴人辛○○、庚○○、丙○○、癸○○○、
壬○○○負擔六分之五，餘由上訴人甲○○、丁○○、己○○連
帶負擔。
    事實及理由
一、上訴人聲明：（一）原判決廢棄。（二）被上訴人在第一審
    之訴及假執行之聲請均駁回。
    被上訴人聲明：如主文所示。
二、被上訴人起訴主張：上訴人辛○○、庚○○、丙○○、癸○
    ○○、壬○○○，與上訴人甲○○、丁○○、己○○之被繼
    承人周萬吉（於民國89年7月30日死亡）等6人（下稱辛○○
    等6人），於民國（下同）77年6月25日與伊簽訂不動產買賣
    契約書（下稱系爭買賣契約），將彼等共有坐落台北市○○
    區○○段1小段835-2地號土地（下稱系爭土地）所有權應有
    部分合計8748／10000出賣予伊（其時土地登記情形為：辛
    ○○等6人之被繼承人周福水應有部分4374／10000，上訴人
    辛○○應有部分4374／10000），總價金新台幣（下同）350
    萬元，伊已於77年間支付280萬元。嗣因周福水死亡後其應
    有部分4374／10000未辦理繼承登記，故先將上訴人辛○○
    之應有部分4374／10000依約辦理移轉登記予伊指定之登記
    名義人即訴外人陳惠津。詎上訴人竟於89年10月間將剩餘系
    爭土地應有部分4374／10000另行出賣予訴外人趙廣生，並
    於89年11月間辦理移轉登記完畢。伊於89年11月間起訴請求
    上訴人應負給付不能之損害賠償責任，經原法院89年度重訴
    字第2311號判決、本院90年度重上字第396號判決及最高法
    院92年度台上字第2548號裁定確定（下稱前案判決），認定
    兩造間就系爭土地應有部分4374／10000（即原登記為周福
    水名下之應有部分），已達成解除契約之合意；則辛○○等
    6人已無受領該應有部分4374／10000之價金105萬元（按系
    爭買賣契約總價金為350萬元，伊已付價金280萬元，土地已
    移轉登記部分之價金為175萬元，未移轉登記部分已付之價
    金為105萬元）之法律上原因。爰依民法第179條規定請求上
    訴人返還買賣價金，即上訴人辛○○、庚○○、丙○○、癸
    ○○○、壬○○○各應返還17萬5,000元；上訴人甲○○、
    丁○○、己○○依繼承之法律關係應連帶返還17萬5,000元
    等情；求為命上訴人辛○○、庚○○、丙○○、癸○○○、
    壬○○○各給付17萬5,000元，上訴人甲○○、丁○○、己
    ○○連帶給付17萬5,000元，及均自起訴狀繕本送達翌日起
    至清償日止，按年息5％計付利息之判決。
    上訴人則以：依系爭買賣契約關於付款方法之約定，被上訴
    人應於(1)訂約時給付70萬元，(2)77年6月28日備妥繼承及過
    戶有關書類證件時支付120萬元，(3)俟辛○○應有部分4374
    ／10000過戶完畢5天內支付20萬元，(4)俟辦妥繼承登記，並
    備妥產權過戶書類時交付100萬元，(5)俟過戶完畢領出被上
    訴人名義之新權利書狀後5天內支付40萬元，另有關周福水
    繼承登記所需費用均由被上訴人負擔。嗣被上訴人於77年8
    月15日代為辦妥繼承登記，依上開約定，被上訴人應給付之
    價金為310萬元，惟其僅給付280萬元，尚欠30萬元，經伊等
    屢次催討均置之不理，依系爭買賣契約第8條前段之約定，
    伊等得解除系爭買賣契約並沒收被上訴人所給付之價金，伊
    等無不當得利可言。況被上訴人嗣後將自上訴人辛○○買受
    取得之應有部分，以訴外人陳惠津名義再出賣予訴外人周陳
    守順，得款2360萬3,158元，顯見被上訴人並未受有損害，
    反而獲取暴利云云，資為抗辯。
三、兩造不爭執之事實：
（一）被上訴人於77年6月25日與辛○○等6人簽訂系爭買賣契約
      ，以總價金350萬元向辛○○等6人買受系爭土地所有權應
      有部分8748／10000。被上訴人已交付價金280萬元，辛○
      ○等6人將系爭土地應有部分4374／10000移轉登記予被上
      訴人指定之登記名義人即訴外人陳惠津，其餘部分未辦理
      移轉登記。嗣上訴人辛○○、庚○○、丙○○、癸○○○
      、壬○○○於89年10月20日與訴外人趙廣生另訂不動產買
      賣契約，將系爭土地應有部分3645／10000出賣予訴外人
      趙廣生；至上訴人甲○○、丁○○、己○○之被繼承人周
      萬吉應有部分729／10000，則依土地法第34條之1規定出
      賣予訴外人趙廣生。
      證據：系爭買賣契約、土地登記謄本、不動產買賣契約書
      （原審卷第7-13、87頁、本院卷第37-39頁）。
（二）被上訴人就系爭土地之買賣爭議依給付不能之法律關係請
      求上訴人損害賠償，經前案判決認定系爭買賣契約就未履
      行部分已經合意解除，上訴人無給付之義務，而駁回被上
      訴人之訴確定。被上訴人復依系爭買賣契約之約定，先位
      之訴請求上訴人加倍返還買賣價金210萬元；並依民法第2
      59條規定，備位之訴請求上訴人返還買賣價金105萬元，
      亦經本院94年度上易字第569號判決認定系爭買賣契約未
      履行部分經兩造合意解除，並不當然適用民法第259條規
      定，而駁回被上訴人之訴確定。
      證據：前案判決及原法院93年度訴字第1588號、本院94年
      度上易字第569號判決（見原審卷第14至63頁）。
四、按確定判決之既判力，固以訴訟標的經表示於主文判斷之事
    項為限，判決理由並無既判力；但法院於判決理由中，就訴
    訟標的以外當事人主張之重要爭點，本於當事人辯論之結果
    已為判斷時，其對於此重要爭點所為之判斷，除有顯然違背
    法令情形，或當事人已提出新訴訟資料，足以推翻原判斷之
    情形外，應解為在同一當事人就該重要爭點所提起之訴訟中
    ，法院及當事人就該已經法院判斷之重要爭點法律關係，皆
    不得作任何相反之判斷或主張，始符民事訴訟之誠信原則（
    最高法院92年度台上字第315號判決參照）。經查系爭買賣
    契約未履行部分是否經兩造合意解除，係前案之重要爭點，
    業經兩造在前案為辯論並經前案法院判斷，有前案之卷宗及
    判決可稽；前案判決之判斷並無違背法令之處，上訴人復未
    提出新訴訟資料，足以推翻前案判決之判斷，揆諸前揭說明
    ，本件就系爭買賣契約未履行部分是否經兩造合意解除之爭
    點，應受前案判斷之拘束。又查前案原法院89年度重訴字第
    2311號事件有上訴人提出之答辯狀，載明：兩造同意解除系
    爭買賣契約（見該卷宗42-44頁）；亦經上訴人自認係伊等
    委任律師提出之書狀（見本院95年11月21日言詞辯論筆錄）
    ；上訴人抗辯系爭買賣契約因被上訴人未依約付款，經伊等
    依系爭買賣契約第8條前段約定，解除系爭買賣契約並沒收
    被上訴人所給付之價金云云，不僅與伊等在前案所為之陳述
    相左，且與前案所為之判斷不符，核不足採。
五、按無法律上之原因而受利益，致他人受損害者，應返還其利
    益。雖有法律上之原因，而其後已不存在者，亦同，民法第
    179條定有明文。經查辛○○等6人業已受領被上訴人交付之
    買賣價金280萬元，而僅移轉登記其中1／2之土地（即登記
    上訴人辛○○名下之應有部分）；茲兩造既已合意解除另未
    履行移轉登記1／2土地部分之買賣契約（即原登記在周福水
    名下之應有部分），則辛○○等6人就此部分所受領之買賣
    價金105萬元（計算式：2,800,000元－（3,500,000元×1／
    2 ）＝1,050,000元），即為無法律上之原因，被上訴人依
    不當得利之規定請求上訴人返還，應屬有據。上訴人雖抗辯
    被上訴人嗣後將上訴人辛○○移轉登記之應有部分，以訴外
    人陳惠津名義再出賣予訴外人周陳守順，得款2360萬3,158
    元，被上訴人並未受損害，反而獲取暴利云云；惟查被上訴
    人所出賣之土地應有部分係其依系爭買賣契約所取得，其因
    出賣該部分土地而獲利，與其因系爭買賣契約未履行部分土
    地移轉登記所受之損害無涉，上訴人所辯，為不足採。
六、又按繼承人自繼承開始時，除民法另有規定外，承受被繼承
    人財產上之一切權利、義務；繼承人對於被繼承人之債務，
    負連帶責任，民法第1148條前段、第1153條第1項分別定有
    明文。依上所述，兩造就系爭買賣契約未履行部分既已合意
    解除契約，則辛○○等6人受領該未履行部分之買賣價金即
    屬無法律上之原因，依民法第179條規定，辛○○等6人負有
    返還之義務。又上訴人甲○○、己○○、丁○○為周萬吉之
    繼承人，應就周萬吉之債務負連帶清償責任。從而被上訴人
    依民法第179條規定，請求上訴人辛○○、庚○○、丙○○
    、癸○○○、壬○○○分別給付17萬5,000元，及自起訴狀
    繕本送達翌日即上訴人辛○○、丙○○、癸○○○自95年4
    月2日起，上訴人庚○○、壬○○○自95年3月18日起，均至
    清償日止，按年息5％計算之利息；上訴人甲○○、己○○
    、丁○○連帶給付17萬5,000元，及自起訴狀繕本送達之翌
    日即95年3月18日起至清償日止，按年息5％計算之利息，為
    有理由，應予准許。原審為上訴人敗訴之判決，並無不合；
    上訴論旨指摘原判決不當，求予廢棄改判，為無理由。
七、兩造其餘之攻擊或防禦方法及未經援用之證據，經本院斟酌
    後，認為均不足以影響本判決之結果，無逐一詳予論駁之必
    要。併此敘明。
八、據上論結，本件上訴為無理由，依民事訴訟法第449條第1項
    、第78條、第85條第1項、第2項，判決如主文。
中    華    民    國    95    年    12    月    5     日
                  民事第八庭
                      審判長法  官  吳景源
                            法  官  滕允潔
                            法  官  鄭威莉
正本係照原本作成。
不得上訴。
中    華    民    國    95    年    12    月    6     日
                            書記官  秦慧榮


司法院資訊處製作；財團法人民間司法改革基金會備份。
